【裁判字號】    89,再,16
【裁判日期】    900308
【裁判案由】    返還價金
【裁判全文】
臺灣臺北地方法院民事裁定  八十九年度再字第一六號
    再審  原告  乙○○
                              .
    訴訟代理人  孫天麒律師
    再審  被告  甲○○      住台北市○○路○段六二九巷十二弄三號
    訴訟代理人  黃榮謨律師
右當事人間請求返還價金事件，再審原告對於中華民國八十九年二月二十九日本院八
十八年度訴字第五二九五號確定判決，提起再審之訴，本院裁定如左：
    主      文
再審原告之訴駁回。
再審訴訟費用由再審原告負擔。
    理      由
一、按再審之訴不合法者，法院應以裁定駁回之，民事訴訟法第五百零二條第一項定
    有明文。再審乃法院就已因判決確定而終結之訴訟事件更為審判之謂，再審程序
    之開始，須本於再審之訴之提起。所謂再審之訴，即當事人依法定程式，對於確
    定而不利於己之終局判決，以其具有法定原因，請求管轄法院更為審判之訴訟行
    為。至對於未確定之終局判決聲明不服，則應循上訴程序請求救濟，不生再審之
    問題。
二、又按送達於應受送達人之住居所、事務所或營業所行之。但在他處會晤應受送達
    人時，得於會晤處所行之，民事訴訟法第一百三十六條第一項定有明文。所謂住
    所，即以久住之意思住於一定地域之謂；所謂居所，乃以暫時目的所居之場所；
    而所謂營業所，則指從事商業或其他營業之場所。至同法第一百三十七條第一項
    規定：「送達於住居所、事務所或營業所不獲會晤應受送達人者，得將文書付與
    有辨別事理能力之同居人或受僱人。」，此所謂受僱人係指繼續為僱用人服勞務
    之受僱人，倘在區分所有之大廈內，由住戶全體僱用之管理員負責大廈環境衛生
    、安全事宜，並授與代收郵件之權限者，該管理員既為住戶全體所僱用，即與本
    條項所定之受僱人相當（最高法院七十七年度台抗字第三八三號裁定意旨參照）
    ，但倘受送達者非應受送達人之受僱人，雖經送達，亦不生送達之效力；而判別
    受僱人有無受送達之權限，應以受送達時此項同居關係或僱傭關係尚在存續中為
    準，若受送達時，此項關係已消滅，自無本條規定之適用。
三、而送達證書，乃送達人為證明已將訴訟文書合法送達於應受送達人所作成之書據
    ，此僅為送達之證明方法，並非完成送達行為之本體；送達證書既為送達人依法
    定方式作成之文書，應屬公文書之性質，依法推定其為真正。依最高法院二十二
    年上字第九一八號判例意旨所示：「送達人按照定式作成之送達證書為公證書，
    非有確切反證，應受送達人不得否認其曾受送達。」，倘有其他事證可得知訴訟
    文書並未合法送達於應受送達人者，自可否認送達證書之形式上效力。
四、經查，本院八十八年度訴字第五二九五號請求返還價金事件民事判決書正本，對
    再審原告部分，係在八十九年三月十四日送達於再審原告戶籍所在地之「台北市
    ○○路○段三○○巷三十五弄五號六樓」處，由「國泰仁愛社區管理委員會管理
    員張玉璞」收受，有送達證書附於本院八十八年度訴字第五二九五號請求返還價
    金事件卷宗中可稽。而再審原告主張其擬於八十八年七月二日前往美國居住，辦
    理移民手續乙節，已據其提出美國移民英文函件為證。又依本院依職權函查調得
    再審原告之入出境資料所示，再審原告自八十九年一月十八日出境前往美國後，
    即未再入境。準此，再審原告自八十九年一月十八日出境前往美國後，即已在美
    國定居，堪可認定。且參諸證人李王瑜，即與再審原告就「台北市○○路○段三
    ○○巷三十五弄五號六樓」房屋簽定租賃契約之出租人，於本院九十年二月八日
    言詞辯論期日到庭結證稱：「（提示：租賃契約書有何意見？）這契約是我與乙
    ○○所簽訂，因為（房屋）所有權人是李發耀，所以以他為出租人。我們總共定
    了兩次，一次一年，乙○○跟他全家一起居住在這裡。居住期間與租賃期間相同
    。他說八十八年六月九日以後就不再續約，但沒有說為什麼。」等語，及再審原
    告提出之房屋租賃契約書亦記載租賃期間自八十七年六月十日起至八十八年六月
    九日止等情以觀，再審原告確自此時起即未在上開戶籍地址居住，應受送達人即
    再審原告之住所業已變更，縱令其戶籍登記尚未遷移，仍不得對原戶籍地址處所
    為送達；且再審原告既未再此戶籍地址居住，其與該址「國泰仁愛社區管理委員
    會」之管理員張玉璞間亦無前開說明所指之僱傭關係存在，張玉璞自非再審原告
    之受僱人，並無代再審原告收受前揭判決書證本之權限。故本院八十八年度訴字
    第五二九五號請求返還價金事件民事判決書正本並未經合法送達於再審原告，該
    判決尚未確定，揆諸首開說明，不生再審之問題，其提起本件再審之訴自不合法
    ，應予駁回之。
五、依民事訴訟法第五百零二條第一項，第九十五條，第七十八條，裁定如主文。
中      華      民      國    九十      年      三      月      八      日
                             民事第三庭法      官  賴錦華
右為正本係照原本作成
如對本裁定抗告須於裁定送達後十日內向本院提出抗告狀
中      華      民      國    九十      年      三      月      十二    日
                                        書  記  官  葛映嵐


司法院資訊處製作；財團法人民間司法改革基金會備份。
